【裁判字號】    97,訴,1054
【裁判日期】    980409
【裁判案由】    貪污治罪條例等
【裁判全文】
臺灣高雄地方法院刑事判決              97年度訴字第1054號
公  訴  人  臺灣高雄地方法院檢察署檢察官
被      告  乙○○
選任辯護人  洪條根律師
上列被告因貪污治罪條例等案件，經檢察官提起公訴（96年度偵
字第34787 號），本院判決如下：
    主  文
乙○○犯公務員洩漏國防外之秘密消息等柒罪，各處如附表主文
欄所示之刑及減刑，應執行有期徒刑壹年陸月，緩刑肆年。
乙○○其餘被訴違反通訊保障及監察法、公務員洩漏國防之外之
秘密消息罪部分，無罪。
    事  實
一、乙○○於民國87年至96年10月間，擔任內政部警政署保安警
    察第三總隊第二大隊（下稱保三總隊）刑事組隊員，依內政
    部警政署組織條例第3 條第13款、第5 條及警察法第9 條第
    4 款之規定，負有協助查緝走私、漏稅、仿冒等經濟犯罪之
    職務，為依法令服務於國家而具有法定職務權限之公務員。
    乙○○明知內政部警政署所下達「安康專案」之指令，係對
    於易生走私不法之碼頭、櫃場，加強場區查抄、巡邏勤務，
    並配合船邊作業，針對可疑之拖車及貨櫃，加強查緝走私農
    漁畜產品、菸、酒暨動物活體蒐證偵辦；「緝仿專案」之指
    令，係透過市場、商場、夜市、工廠、倉庫、網路、夾報、
    貨櫃等管道，查緝違反著作權法第91條至第93條、第98條之
    1 之盜版品，或違反商標法第81條至第89條之商品，或所提
    供於服務使用之物品或文書等之具體執行行動時間，執行人
    員因職務知悉尚未執行前，係屬關於國防以外職務上所掌管
    應秘密消息之事項，不得洩漏，以免因查緝對象事前獲悉有
    所防備，致生執行行動徒勞無功之虞。乙○○竟基於洩漏國
    防以外應秘密消息之意，多次以其持用之0000000000號、
    0000000000號、0000000000號、0000000000號、00000000
    00號、0000000000號行動電話，與壬○○使用之0000000000
    號、庚○○使用之0000000000號、辛○○所使用之00000000
    00號、施旭生所使用之0000000000、己○○所使用之000000
    0000號、丙○○所使用之0000 000000 號之行動電話聯絡，
    並以氣候、天數等暗語，洩漏保三總隊執行前開專案之行動
    時間，致原應秘密之查緝作為無法確保，而先後七次洩漏國
    防以外應秘密消息之事項（各專案名稱、執行時間、洩漏時
    間、對象及暗語，均詳如附表所示）。
二、案經法務部調查局北部機動工作組移送台灣高雄地方法院檢
    察署檢察官偵查起訴。
    理  由
程序方面：
一、按被告以外之人於審判外之言詞或書面陳述，除法律有規定
    者外，不得作為證據，刑事訴訟法第159 條第1 項定有明文
    。證人戊○○於法務部調查局北部地區機動工作組（下稱調
    查局）所製作之筆錄，業據被告之選任辯護人爭執其證據能
    力，經勾稽其證詞內容均與審判中所述之語相符，並無同法
    第159 條之2 所謂「與審判中不符」之情形，依前開規定自
    應認其調查局筆錄為無證據能力。
二、按被告以外之人於檢察事務官、司法警察官或司法警察調查
    中所為之陳述，與審判中不符時，其先前之陳述具有較可信
    之特別情況，且為證明犯罪事實存否所必要者，得為證據，
    刑事訴訟法第159 條之2 定有明文。同條所謂「具有可信之
    特別情況」，係屬「信用性」之證據能力要件，而非「憑信
    性」之證據證明力，法院自應比較其前後陳述當時之原因、
    過程、內容、功能等外在環境加以觀察，以判斷先前之陳述
    ，是否出於真實之供述，有無違法取供等，其信用性獲得確
    保之特別情況。而所稱「為證明犯罪事實存否所必要者」，
    係指就具體個案案情及相關卷證判斷，為發現實質真實目的
    ，認為除該項審判外陳述，已無從再就同一供述，取得與上
    開審判外陳述相同供述內容，倘以其他證據代替，亦無從達
    到同一目的之情形而言（最高法院96年台上字第784 號及96
    年台上字第3592號判決參照）。被告之選任辯護人對於證人
    庚○○、丙○○、壬○○、辛○○、己○○於調查局所為之
    證詞爭執其證據能力，復查：
(一)、證人庚○○、丙○○、壬○○、辛○○、己○○於調查站所
    述，均於同日經由檢察官進行複訊（詳見桃園地方法院檢察
    署95年度他字第4280號偵查卷《下稱偵卷一》第54頁至第第
    56頁、第61頁至第64頁、第80頁至第83頁、第89頁至第93頁
    ，第104 頁至第107 頁），證人既另於檢察官偵查中進行訊
    問，則渠等於調查局所為之證詞，自核與「為證明犯罪事實
    存否所必要」之例外要件不符，即不得認具有證據能力。
(二)、證人甲○○於調查局所為之證述，與其於本院審理中所述不
    符，考量證人於本院審理中證陳：調查局所為之供述，是我
    自己的意思，調查人員也沒有恐嚇、脅迫我等語（詳本院卷
    第218 頁），足認其證詞並無受有強暴、脅迫等非任意性取
    供之情形，從而辯護人援此指摘證人甲○○於調查局所為之
    證述並無證據能力，難認為有理由。況甲○○與被告有時會
    以電話聊天，交情普通（詳見本院卷第214 頁），益徵渠等
    尚無素怨，而無設詞攀誣或虛偽陳述之動機；且以甲○○在
    調查局所為之陳述距離通話時間最近，觀察、記憶及表達最
    為清晰，對於證詞利害關係之考量著墨較少。而審判中因與
    被告同庭受對質詰問之處境，客觀上難免產生心理壓力，且
    較易權衡其證詞可能對被告產生之負面影響，而難期與前開
    調查局證詞具有可信之特別情況相比擬，此觀諸證人甲○○
    於接收到被告以電話通知氣候及天數時，並未進一步談及任
    何有關提供線報的對話至明（詳調查局卷第20頁、第25頁）
    至明。況證人甲○○於調查局之陳述，亦為證明被告犯罪存
    否所必要，按諸前揭說明，應認有證據能力。
(三)、復按，被告以外之人於偵查中向檢察官所為之陳述，除顯有
    不可信之情況外，得為證據，刑事訴訟法第159 條之2 定有
    明文。所謂「顯有不可信」係指陳述是否出於供述者之真意
    ，有無違法取供情事之信用性而言，故應就偵查筆錄製作之
    原因、過程及其功能等加以觀察其信用性，據以判斷該傳聞
    證據是否有顯不可信之情況而例外具有證據能力（最高法院
    96年台上字第3070號判決參照）。被告之選任辯護人固以證
    人庚○○、丙○○、壬○○、辛○○、己○○於檢察官偵查
    中之證詞有受利誘及威脅等情事資為抗辯其證據能力，惟觀
    諸證人庚○○於本院結證稱：調查員並沒有說如果我不講要
    對我怎麼樣，檢察官就是很大聲很兇等語（詳本院卷第139
    頁）；證人辛○○於本院證陳：檢察官訊問時態度很兇，叫
    我坦白講等詞（詳本院卷第183 頁），固已論及渠等對於訊
    問者態度之認知情形，惟均未具體敘明有何違法取供或非任
    意性具體事由，故難認辯護人抗辯之原因屬實。另觀諸證人
    壬○○所述：（問：什麼叫做『明天開始要冷三天』？答：
    最近要抓）之語（參閱本院卷第143 頁），可見證人於檢察
    官偵查中所述係出於供述者之真意。上開證人於檢察官偵查
    中所述並無非出於供述者真意或違法取供之情事，自無顯不
    可信之事實，按諸上揭規定，自應認具有證據能力。
三、按被告以外之人，於審判外之陳述，雖不符刑事訴訟法第15
    9 條之1 至159 條之4 規定，而經當事人於審判程序同意作
    為證據，法院審酌該言詞陳述或書面陳述作成時之情況，認
    為適當者，亦得為證據，刑事訴訟法第159 條之5 定有明文
    。考諸本條立法意旨在於傳聞證據未經當事人之反對詰問予
    以核實，原則上先予排除。惟若當事人已放棄反對詰問權，
    於審判程序中表明同意該等傳聞證據可作為證據，基於尊重
    當事人對於傳聞證據之處分權，及辯論資料愈豐富，愈有助
    於真實發見之理念，且強化言詞辯論主義，使訴訟程序得以
    順暢進行，而使傳聞證據亦得例外的認具有證據能力。本件
    被告、辯護人及檢察官對於本判決所引用卷附其他具有傳聞
    證據性質之證據地位，均已知悉，且未聲明異議或明示反對
    作為證據，甚至表示同意作為證據使用，本院認為並無不適
    當之特別狀況，依前開規定應認有證據能力。
實體方面：
甲、有罪部分：
一、訊據被告固坦承曾於附表所示之時間以前揭電話與證人己○○、壬○○、甲○○、辛○○及丙○○聯絡，並主動提起有
    關氣候及日數之暗語無訛，惟矢口否認有任何洩漏國防以外
    機密之事實，辯稱：我以暗語與己○○等人聯絡，是希望他
    們能提供一些線索，幫助我在這段期間內破案，並非是洩漏
    安康專案或緝仿專案的消息云云。經查：
(一)、被告乙○○於87年至96年10月間，擔任保三總隊刑事組隊員
    ，依內政部警政署組織條例第3 條第13款、第5 條及警察法
    第9 條第4 款之規定，負有協助查緝走私、漏稅、仿冒等經
    濟犯罪之職務，為依法令服務於國家而具有法定職務權限之
    公務員。內政部警政署曾分別下達如附表所示之「安康專案
    」及「緝仿專案」指令之執行時間，而「安康專案」係對於
    易生走私、不法之碼頭、櫃場，加強場區查抄、巡邏勤務，
    並配合船邊作業，針對可疑之拖車及貨櫃，加強查緝走私農
    漁畜產品、菸、酒暨動物活體蒐證偵辦；「緝仿專案」則透
    過市場、商場、夜市、工廠、倉庫、網路、夾報、貨櫃等管
    道，查緝違反著作權法第91條至第93條、第98條之1 之盜版
    品，或違反商標法第81條至第89條之商品，或所提供於服務
    使用之物品或文書等不法情事。另被告確曾多次以其持用之
    0000000000號、0000000000號、0000000000號、0000000000
    號、0000000000號、0000000000 號 行動電話，與壬○○使
    用之0000000000號、庚○○使用之0000000000號、辛○○所
    使用之0000000000號、施旭生所使用之0000000000、己○○
    所使用之0000000000號、丙○○所使用之0000000000號之行
    動電話聯絡，於附表所示之時間、暗語與證人己○○、壬○○、庚○○、甲○○、丙○○等人聯絡之事實，業據被告坦
    認無訛，且據上開證人於本院審理中證陳無訛，並有通訊監
    察書、通訊監察譯文及保三總隊第二大隊97年9 月4 日保三
    貳警刑字第0970005453號函（含附件之行動計畫表）、97年
    12月8 日保三貳警刑字第0970007327號函（含附件傳真專用
    單與行動計畫表）在卷可稽，應堪認定。
(二)、至於「安康專案」及「緝仿專案」之行動時間，是否為國防
    以外之應秘密事項一節？雖保三總隊前揭函文覆稱：該等專
    案係臨時性專案，均由內政部警政署以函文通報全國各警察
    機關依規劃時段執行，內政部警政署保安警察第三總隊先行
    以傳真用單說明執行相關事項，傳真用單未標示「機密」字
    樣等語。然查，徵諸內政部警政署轉由保三總隊下達「緝仿
    專案」指令之傳真專用單，雖未註明「機密」字樣，惟其內
    容已揭櫫本專案請各大隊確實編排警力全面執行，依法偵辦
    ，並注意保密之語（詳見本院卷第100 頁及第104 頁）；另
    據證人即保三總隊第二大隊前任刑事組長丁○○（現已退休
    ）於本院審理中到庭結證稱：「安康專案」、「緝仿專案」
    執勤時間不能讓非警方人員知道等語（詳見本院卷第118 頁
    ），且觀諸上開專案之執行時間，係屬國家事務之推動，執
    行人員本應有保密之義務，倘若於事前或事中任由警方以外
    之人獲悉，極易使查緝對象事前獲悉有所防備，致執行行動
    徒勞無功之虞，此為公眾週知之事實，本毋待舉證自明。故
    上開專案之執行時間應屬國防以外之應秘密事項，自屬灼然
    ，從而上開保三總隊函文揭載之意旨，尚非完整，未可遽以
    此為由，援為被告有利之認定，應予敘明。
(三)、至於被告與證人間以暗語聯絡之意涵為何？觀諸下列對話（
    詳見調查局卷第16頁至第37頁及第87頁、第147 頁及第148
    頁）：
、於95年12月18日16時26分，B ：喂！A ：嗯！明天開始3 天
    會冷喔！B ：好。A ；OK。（A 為乙○○，B 為庚○○）
    於同日16時38分，B ：喂！A ：人啊！你現在好還是壞？B
    ：壞！A：壞！壞！B：大家都沒有績效，都沒有，都沒得領
    ，這就壞。A ：你今天上班喔？B ：嗯。A ：那是針對我，
    針對我喔？B ：沒有，全面的。A ：喔！嚇死我！B ：都會
    冷颼颼。A ：好啦。B ：衣服穿多點。A ：好啦！好啦！
    bye，bye。（A為庚○○，B為乙○○）
、於同年12月18日22時08分，B ：喂！A ：明天開始又要冷3
    天。B ：×××！夭壽，這陣子。A ：穿暖一點！瞭解喔？
    （A為乙○○，B為壬○○）
、於同年12月19日16時11分，B ：昨天本來要打給你，要跟你
    講，今天開始3 天，寒流啦！A ：這樣，這樣就不能做工作
    。B ：不要胡亂去喝咖啡！A ：瞭解，這樣我會卡小心，最
    近公司也沒送貨。（A 為辛○○，B 為乙○○）
、同年12月23日11時23分，B ：喂！A ：姐，在幹嗎？B ：閒
    閒。A ：閒閒，在家嗎？B ：沒有，我在買水果，我女兒明
    天喜事。A ：真的還假的？B ：真的。A ：好啦，你先忙，
    有空再說。B ：好。A ：先跟妳偷說，禮拜天到禮拜四，有
    寒流。B：好，瞭解。（A為乙○○，B為辛○○）
、同年12月23日11時27分，A ：喂！B ：怎樣？A ：禮拜天到
    禮拜四寒流。B ：啥？A ：禮拜天開始到禮拜四，有寒流。
    B ：好，我知道。A ：要保重。B ：好好好。（A 為乙○○
    ，B為甲○○）
、96年1 月16日18時37分，B ：喂！A ：要跟你講，忘記了，
    今天開始3 天！B ：怎樣？A ：從今天開始3 天！B ：好啦
    ！我知道。A：好。（A為乙○○，B為壬○○）
、同日18時46分，B ：喂！A ：今天開始3 天！B ：喔！好，
    瞭解，你下班了嗎？A ：還沒。B ：好，bye ，bye 。（A
    為乙○○，B為庚○○）
、96年5 月31日10時26分，B ：喂！A ：又有3 天太陽很大喔
    ！B ：知道，要稍微拿一下雨傘！A ：嗯。（閒聊）A ：跟
    阿嬸講一下，太陽很大，皮膚那麼白，不要被曬到了！B ：
    好，我知道。（A 為乙○○，B 為己○○）
、同日11時29分，B ：喂！A ：東哥，你找我？B ：嗯。A ：
    閒閒沒事做，睡到快中午。B ：這3 天太陽很大，拿一下雨
    傘。A ：我知道，我知道！（閒聊）（A 為甲○○，B 為乙○○）
、96年6 月5 日19時34分，B ：喂！A ：打給你都不回！B ：
    什麼時候？A ：下午。B ：下午你有打給我？A ：今天、明
    天還有2 天喔！B ：這樣喔！瞭解‧‧‧‧‧‧A ：公司的
    一定難賣！你們大家都沒東西也沒錯，都沒進來！這樣瞭解
    喔，這2天！。（A 為乙○○，B 為壬○○）
、同日19時37分，B ：喂！東哥。A ：這2 天風比較大啊！B
    ：我知道，收到，吃飽了沒？A ：吃飽了！（A 為乙○○，
    B為己○○）
、96年7 月23日11時28分，B ：喂！A ：在睡喔？B ：沒有，
    整理一下要去釣魚。A ：要釣魚，這3 天又報了，今天開始
    又報3 天大太陽。B ：知道，我跟我老婆講一下。A ：熱得
    要死。B ：跟人約好今天要去釣！A ：就報這3 天日頭很大
    。B ：好，我知道。（A為乙○○，B為壬○○）
、同日16時46分，B ：喂！A ：瘋男人，早上打給你怎麼不接
    ？B ：透早，透早那時候還在睡。A ：今天開始又報3 天紫
    外線很強！B ：這樣喔！就睡得暈暈的。A ：店門開了，還
    睡得暈暈的。B ：沒有，我小弟，那時候我們店開了嗎？A
    ：10點多不用開喔！B ：沒有，我小弟下去開門的，我現在
    都睡到中午才起來。（A為乙○○，B為丙○○）
、同日22時2 分，B ：喂！A ：你跑去那裡了？B ：要跟你講
    有那個，有3 天，我走了！A ：好，bye ，bye 。（A 為庚○○，B 為乙○○）
、96年8 月3 日21時05分，B ：喂！A ：下禮拜一又報大雨報
    3 天！B ：這樣喔！A ：嗯！B ：好！（A 為乙○○，B 為
    壬○○）
    可知對話內容皆屬被告先透露氣候及天數之訊息，證人己○○等人再以瞭解，或對於不利氣候之因應措施回答，並無隻
    字片語針對被告所需的線報內容，透露證人己○○等人所知
    悉之事項；甚至連被告所表達之用語，俱未出現有具體表示
    請託或要求提供破案消息之線索；況以警察運用線民辦案並
    無涉及不法情事，焉有需以暗語聯絡之必要？準此觀之，被
    告辯稱係以暗語聯繫請求證人壬○○等人提供線報之詞，即
    難遽採。
(四)、參諸證人庚○○於檢察官偵查中結證陳：95年12月28日16時
    26分及同日16時38分譯文，其中「明天開始3 天會冷喔！」
    是表示保三總隊從明天起要開始查緝私菸活動，而我向乙○○詢問該次查緝私菸活動是否只針對我而來，他表示是在全
    省進行全面性私菸查緝行動，並不是專門針對我而來，因為
    我之前被抓都是同行檢舉，當時我還有一些仿冒香菸還沒賣
    完，所以我很擔心。乙○○於96年1 月16日18時46分譯文表
    示「今天開始3 天」，同樣是指保三總隊今天開始進行3 天
    查緝私菸活動。於同年7 月23日22時02分之譯文，乙○○表
    示「要跟妳講有那個，有3 天」，同樣是指保三總隊要查緝
    私菸活動3 天等語（詳見偵卷一第81頁至第82頁）；證人壬○○於檢察官訊問時結證述及：乙○○於95年12月18日22時
    8 分曾表示「明天開始又要冷3 天」，是提醒我他們要查緝
    。於96年1 月16日18時37分譯文表示「今天開始3 天」，是
    說這3 天他們要查緝。於96年6 月5 日19時34分的譯文表示
    「今天、明天還有2 天喔！」、「公司的一定難賣！你們大
    家都沒東西也沒錯，都沒進來！這樣瞭解喔，這2 天」，乙○○是指今天、明天2 天應該是這2 天保三的要查緝。於同
    年7 月23日11時28分及8 月3 日21時譯文中乙○○分別表示
    「今天開始報3 天大太陽」、「下禮拜一又報大雨報3 天」
    ，都是說這3 天要查緝等詞（詳見偵卷一第62頁至第63頁）
    。證人辛○○於檢察官偵查中證稱：被告於95年12月19日16
    時11分的電話中提到「昨天本來要打給妳，要跟妳講，今天
    起開始3 天，寒流啦！」，我表示「瞭解！有什麼消息要通
    知喔！」，意思是指乙○○表示，保三總隊最近抓販賣私菸
    抓得很緊，要我自己小心一點，「寒流」的意思是叫我做生
    意時要小心一點，我聽他這樣講就沒辦法做生意。乙○○於
    同年12月23日11時23分的通話中表示「先跟妳偷說，禮拜天
    開始到禮拜四，有寒流」，意思是說保三總隊在禮拜天到禮
    拜四這幾天會出來抓販賣私菸，告訴我自己要小心一點，「
    寒流」的意思也是叫我做生意要小心一點，這幾天並沒有寒
    流之語（參閱偵查卷第55頁）。證人己○○於檢察官偵查中
    結證陳：被告乙○○於96年5 月31日8 時8 分的電話內容提
    到「今天開始3 天太陽很大」，就是告訴我「安康專案」從
    今天開始連續執行3 天，我就知道要小心一點。同年6 月5
    日乙○○告訴我「這2 天風比較大」，就是指這2 天又有抓
    菸的專案之詞（詳偵卷一第91頁）。證人甲○○於調查局證
    稱：乙○○於96年5 月31日11時29分與我在電話中談到「這
    3 天太陽很大，拿一下雨傘！」，意思是指警方在這3 天會
    出來查緝私菸，要我小心一點，我隨即表示知道了等詞（參
    閱調查局卷第110 頁）。證人丙○○於檢察官訊問時結證陳
    述：乙○○於96年7 月23日之電話中表示「今日開始又報3
    天紫外線很強」、「太陽大要遮陽」的意思，是提醒我要小
    心，不要被查緝到等語（參閱偵卷一第106 頁）。被告乙○○以「氣候」暗語所表達之意涵，既據上開證人之理解，均
    指向係傳述警方即將展開或正在實施之查緝作為，且經比對
    被告與證人庚○○等人通話中提到「氣候」暗語的開始日期
    及天數，竟與前開警方實施之「安康專案」及「緝仿專案」
    之行動時間及天數，若合符節。證人庚○○等人並非參與警
    方查緝行動之人員，且非如公務員般負有職務誡律的保密義
    務，故若以暗語使渠等獲悉警方上開專案之執行行動，顯然
    已達於「洩漏」的程度。
(五)、被告固以前揭情詞置辯，且證人庚○○、壬○○、辛○○、
    己○○、甲○○及丙○○均於本院審理中附合其詞，均證陳
    被告以上開暗語是為取得線報之意云云。惟觀諸被告若需他
    人提供具體線報據以為行動的方向或目標，豈有必要以洩漏
    警方行動及天數之暗語，作為與證人庚○○等人聯絡之內容
    。且如係為取得線報之對話方式，亦與通常警方與線民間之
    對話模式不同，此觀諸證人丁○○於本院審理時結證稱：（
    問：如何叫線民提供情資？）答：我會說某某先生我想請教
    你最近有無發現有人做條仔（即走私香菸），或說某某先生
    最近有無什麼便當（走私貨櫃）之語（詳本院卷第122 頁）
    至明。參諸證人壬○○、庚○○分別於本院審理中結證陳：
    「明天開始要冷3 天」是指最近要抓；他說寒流的意思，一
    方面也是叫我小心一點等語（詳見本院卷第143 頁、第183
    頁），彰顯被告與證人間之對話用語及目的，確有洩漏警方
    查緝行動，提醒注意規避之用意，故上開證人於本院審理中
    所為有利於被告之證述，難認與事證相符，而得援為被告有
    利之證據，應予敘明。綜上所述，本案被告涉犯洩漏國防以
    外之秘密罪，事證明確，應依法論科。
二、核被告所為，均係犯第132 條第1 項公務員洩漏國防以外應
    秘密之消息。被告於附表各編號洩漏該次專案秘密予庚○○
    等人，雖有多次洩密之舉動，惟其洩密時間至為密接，且均
    係持續透露同一專案行動之行為，對於應保護之國家機密法
    益的破壞應屬單一，故均應按接續犯之法理評價為一罪較為
    合理。公訴意旨認被告於95年12月19日以「今天開始3 天寒
    流」之暗語，向證人辛○○洩漏保三總隊於95年12月19日至
    21日有加強查緝私菸之行動等語固屬有據，已如前述。惟被
    告所洩漏之查緝行動，核與洩漏予證人壬○○及庚○○之「
    安康專案」時間一致，參諸前述，自應認屬接續犯性質，僅
    評價為一罪即為已足，故公訴人漏未斟酌此點，認被告洩漏
    機密予辛○○之行為構成獨立之罪，即有未洽，應予敘明。
    被告多次所為附表所示洩漏國防以外應秘密消息之罪，犯意
    各別，行為互異，應予分論併罰。爰審酌被告乙○○擔任保
    三總隊第二大隊刑事組隊員，對於職務上所知悉之查緝行動
    ，本負有嚴守秘密之義務，竟違背其職務上之誡律，洩漏予
    庚○○等人獲悉，對於整體查緝私菸業務之績效，自易生潛
    在的負面影響，且於犯罪後矢口否認，難認有悔過檢討之意
    ；惟念其應係為求取個人績效之目的，未深思與線民間聯繫
    之分際，急功近利，致罹刑典，及並未從中牟取私人不法利
    益，洩漏對象之多寡等一切情狀，分別量處如主文所示之刑
    ，並定其應執行刑，藉資懲儆。又被告乙○○於附表編號1
    、2 、3 之犯罪時間均在96年4 月24日以前，且無同條例第
    3 條、第5 條不得減刑之情形，爰依同條例第2 條第3 款、
    第7條 規定，減其宣告刑2 分之1 。再被告前未曾受有期徒
    刑之宣告，此有台灣高等法院被告前案紀錄表在卷足按，因
    一時失慮，致罹刑典，經偵、審程序當知所警惕，知悉與線
    民間舉措之分際，信無再犯之虞，本院考量本案尚未因其洩
    密行為致生查緝對象規避之具體情事，認前開刑之宣告，應
    以暫不執行為適當，爰併予諭知緩刑肆年，用啟自新。
乙、不另為無罪諭知部分：
(一)、公訴意旨認被告於96年1 月16日以「今天開始3 天」之暗語
    ，向戊○○表示於同年1 月16日至18日有加強查緝私菸之行
    動，亦涉犯刑法第132 條第1 項之公務員洩漏國防以外應秘
    密之消息罪，係以證人戊○○於調查局之證述及卷附之通訊
    監察譯文為其論據。經查，證人戊○○於調查局之證述，並
    無證據能力，業如前述。雖其於96年1 月16日18時36分與被
    告乙○○有如下之對話：B ：喂！A ：姐仔，今天開始又3
    天！B ：3 天。A ：對。B ：這樣，好。瞭解喔！B ：瞭解
    ，好。（A 為乙○○，B 為戊○○）渠等於電話中所為上開
    通訊內容之意涵為何？業據證人戊○○於本院審理中證陳：
    被告曾經有一次來查緝我，當時我是賣公司菸，之後乙○○
    說因為有績效上的壓力，請我如知道有人賣私菸的話通知他
    ，乙○○於電話中說「姐仔，今天起又3 天」，是說如果有
    人向我兜售走私的菸，要向他通報，因為他這幾天需要查緝
    私菸的績效等語（詳見本院卷第212 頁），且其證詞，核與
    被告前揭辯詞相符。被告與證人戊○○間之暗語意涵為何，
    繫諸渠等平日之行為模式、默契及互動習慣等，他人本難自
    其使用之用語推斷，在乏其他進一步之積極證據佐憑之前，
    尚不得以被告與證人庚○○等人之證據資料，據以推論渠等
    上開用語即屬被告洩漏該期間「安康專案」之行為。故公訴
    意旨認被告此部分亦涉犯公務員洩漏國防以外之消息罪嫌，
    即有未足。惟此部分罪嫌，核與前開論罪科刑之附表編號3
    犯行間，具有接續犯之實質上一罪關係，爰不另為無罪之諭
    知。
(二)、公訴意旨尚以：被告明知證人己○○、壬○○、庚○○、甲○○、辛○○、丙○○及戊○○係內政部警政署於95年11月
    至96年9 月間（公訴意旨誤載為95年11月及4 月）頒佈查緝
    走私菸酒「安康專案」及「緝仿專案」之查緝對象，竟基於
    圖利他人不法利益之犯意，自95年12月起至96年9 月間即不
    予舉發、取締己○○等7 人經營販售私菸之違法行為，對於
    上開主管之事務，直接圖利己○○等7 人，使渠等繼續販售
    私菸，因而獲得免於依菸酒管理法第47條因販售私菸而處以
    罰鍰之利益，認被告同時涉犯貪污治罪條例第6 條第1 項第
    4 款之圖利罪嫌。訊據被告則堅詞否認有圖利犯行，辯稱：
    我並不知道證人庚○○等人有販賣走私香菸的行為，自無從
    取締等語。經查：
、「安康專案」或「緝仿專案」均以綽號為查緝執行目標，無
    法確認己○○、壬○○、庚○○、甲○○、辛○○、丙○○
    及戊○○是否為查緝對象，此有保三總隊第二大隊前揭97年
    9 月4 日之保三貳警刑字第0970005453號函存卷可憑（詳本
    院卷第52頁），且據證人丁○○於本院審理中結證稱：己○○等人並非保三總隊「安康專案」或「緝仿專案」之查緝對
    象等語（詳見本院卷第118 頁），足證公訴意旨認證人己○○等人均係「安康專案」或「緝仿專案」之查緝對象，難認
    有據。
、按販賣、運輸、轉讓或意圖販賣而陳列私菸者，處新台幣5
    萬元以上50萬元以下罰鍰，菸酒管理法第47條第1 項固定有
    明文。惟該法所稱之主管機關，在中央為財政部，在直轄市
    為直轄市政府，在縣（市）為縣（市）政府，同法第2 條復
    定有明文。被告並非任職於上開中央或地方主管機關之人員
    ，故公訴人認被告平日職務負有查緝販售私菸之業務，主管
    菸酒管理法第47條之舉發、取締事務，即有誤會。此觀諸證
    人丁○○於本院審理中證稱：菸酒管理法第47條私菸的主管
    機關是縣（市）政府財政局，如果沒有主管機關執行的情況
    下，我們沒有辦法單獨去執行，我們能夠單獨執行的，是涉
    及到刑事犯罪的走私香菸，這也是「安康專案」、「緝仿專
    案」主要執行項目等語至明。
、被告既非任職於主管機關，且無主管菸酒管理法第47條行政
    罰事件之舉發及取締職務，其未取締或舉發證人己○○等人
    ，自無違背法令可言。再其雖涉犯如附表各編號所示之洩漏
    國防以外機密罪犯行，惟參諸證人丁○○所述，其行為亦核
    與證人己○○等人得免因販售私菸處以罰鍰之利益無涉。況
    貪污治罪條例第6 條第1 項第4 款所謂「不法利益」，係指
    一切足以使本人或其他第三人（含自然人與法人）之財產增
    加經濟價值者，包括現實財物及其他一切有形、無形、積極
    、消極之財產利益而言。所圖得者均必須可轉換為財產上之
    不法利益，始與法律意旨相符（最高法院82年台上字第5911
    號及97年台上字第6719號判決參照）。本件被告洩漏查緝行
    動，並未足使證人己○○等人得以規避旨揭法律處罰之利益
    ，已如前述。雖渠等因被告之洩密行為，獲有知悉查緝行動
    之利益，惟該利益尚與前述得轉換為財產價值之不法利益有
    間。
、據上所述，公訴人認被告尚涉犯公務員圖利罪難認有據，且
    無其他積極證據證明其涉犯貪污治罪條例第6 條第1 項第4
    款之圖利罪，惟公訴人既認此部分事實與前開論罪科刑之公
    務員洩漏國防以外之秘密罪間具有想像競合犯之裁判上一罪
    關係，爰不另為無罪之諭知，併此敘明。
丙、無罪部分：
一、公訴意旨略以：乙○○係台灣台南地方法院檢察署（下稱台
    南地檢署）96年南檢瑞謙監（續）字第1125號，實施000000
    0000號行動電話通訊監察之承辦人，竟基於洩漏通訊監察所
    得應秘密資料之犯意，於96年6 月27日，將上開監聽對象於
    同年6 月22日晚間與己○○通訊之通訊監察錄音內容，播放
    予己○○知悉，並表示「惦惦，報上去我會死人，我跟你講
    ，我會顧不到」等語，因而認乙○○涉犯通訊保障及監察法
    第27條、刑法第132 條第1 項之罪嫌。
二、按犯罪事實，應依證據認定之，無證據不得認定其犯罪事實
    ；又不能證明被告犯罪者，應諭知無罪之判決，刑事訴訟法
    第154 第2 項、第301 條第1 項分別定有明文。又刑事訴訟
    法上所謂認定犯罪事實之證據，係指足以認定被告確有犯罪
    行為之積極證據而言，該項證據資料自須適合於被告犯罪事
    實之認定，始得採為斷罪資料，如未發現相當證據，或證據
    不足以證明，自不能以推測或擬制之方法，以為裁判之基礎
    。再刑事訴訟上證明之資料，無論其為直接或間接證據，均
    須達於通常一般之人均不致有所懷疑，而得確信其為真實之
    程度，始得據為有罪之認定，若其關於被告是否犯罪之證明
    未能達此程度，而有合理懷疑之存在，致使無從形成有罪之
    確信，根據「罪證有疑，利於被告」之證據法則，即不得遽
    為不利被告之認定，最高法院29年度上字第3105號、40 年
    台上字第86號、76年台上字第4986號判例參照。又檢察官對
    於起訴之犯罪事實，應負提出證據及說服之實質舉證責任，
    倘其所提出之證據，不足為被告有罪之積極證明，基於無罪
    推定之原則，自應為被告無罪判決之諭知，最高法院92年台
    上字第128 號判例參照。
三、公訴人認被告乙○○涉犯上開罪嫌，無非以通訊監察書、調
    閱通聯及使用者資料申請單各1 份，與證人己○○之證詞為
    其論據。訊據被告乙○○則堅詞否認有上開無故洩漏通訊監
    察譯文之犯行，辯稱：己○○是我的線民，我質疑他對我有
    所隱瞞，所以才播放錄音內容給己○○聽，質問己○○為何
    與這支電話的使用者見面卻沒有通知我，播放的目的並非為
    洩漏通訊監察之機密等語。
四、末查：
(一)、被告係台南地檢署96年南檢瑞謙監（續）字第1125號，就行
    動電話0000000000號實施通訊監察之承辦人，其於96年6 月
    27日17時25分曾以0000000000號行動電話與證人己○○使用
    之0000000000號行動電話有下列之對話：（A 為被告乙○○
    ，B為己○○）
B ：喂，東哥！
A ：你6月22日晚上8點多，跑到仁美做什麼？
B ：哪裡？
A ：跑到鳥松那邊！
B ：什麼時候？
A ：6月22日禮拜五，8點多你跑到那裡？
B ：晚上？
A ：嗯！
B ：在拜拜的樣子！
A ：穢語！
B ：6月22！
A ：你在拜拜，那間廟在哪裡？在夢裡喔！
B ：6月22日晚上，這麼多天了，今天幾號了？
A ：今天27。
B ：對呀，5天前了。
A ：是喔要聽聽看嗎？等一下！（播放錄音內容）
B ：那是誰啊！9 點多，哎唷，是我嗎？
A ：0000000000，我聽到你的聲音就感覺怪怪，我就去對對看，
    果然！
B ：這樣喔！
A ：你那天去找誰，你自己講！
B ：那這支就不能用了！
A ：人家打給你的！
B ：有錄到我！
A ：廢話。
B ：哎唷！要怎麼辦？
A ：惦惦，報上去我會死人，我跟你講，我會顧不到！
B ：我知道，晚上你在那裡？
A ：晚上換人了。
B ：喔，魯死，明天好不好！
A ：他是買東西給你嗎？
B ：你是說在那個方向嗎！
A ：廢話！他家就住在那裡而已！你是跑到鳥松夢裡那裡的麥當
    勞那邊，你是不是跟他約在麥當勞那邊？
B ：麥當勞？
A ：澄清湖鳳仁路那個麥當勞，澄清湖三角窗那個不是麥當勞嘛
    ，再進去就是到他家，你不知道他家喔！
B ：不知道！
A ：他都跟你約在那裡喔！
B ：沒有，臨時的，你講的這通電話，我聽得怪怪的。
A ：人家打給你的電話，你都忘記了，講的話都忘記了！
B ：那怎麼會有我的聲音！東哥，阿彌陀佛！
A ：你運氣好！
B ：這樣喔，這樣是對方的，還是我的？
A ：對方的。
B ：這樣，那我的可不可以用？
A ：「我都敢打給你，你在煩惱什麼」。
B ：對喔。
A ：不然怎麼辦，「我敢跟你講這些有的沒有的，不是自打嘴巴
    ！」
B ：好，我跟你講，你今天沒空，明天見面一下，老大。
A ：有沒有大件！
B ：有啦，我知道，明天再見面，明天打給我。
A ：不然就半夜！
B ：好，半夜。
A ：好。
    等事實，此有台南地檢署97年9 月1 日之南檢瑞檔字96丙
    7356字第6789號函檢附之96年度盬續字第1125號卷宗、通訊
    監察書、通訊監察譯文、通聯調閱查詢單、保三總隊調閱通
    聯及使用者資料申請單各1 份在卷可稽，且據被告及證人己○○肯認確有上開對話無訛，故此事項堪予認定。
(二)、至於被告與證人己○○上開對話之用意為何，業據證人己○○於檢察官偵查中及本院審理中結證稱：乙○○放給我聽的
    內容，是因為我去澄清湖附近的咖啡廳交貨款給上手，而我
    的上手被其他人監聽，我不知道，乙○○才會放這通電話給
    我聽，讓我知道，也希望從我這邊多得到一些我上手的訊息
    ，並說如果有去大人那邊，叫我告訴他一下，情資是問看有
    無不合法香菸，但我只知道我的上手是北部來的姓林，其他
    的我都不知道，他的用意也是點我一下，表示我的事他都知
    道等語（詳見偵卷一第91頁至第92頁、本院卷第126 頁）。
    證人己○○於偵審中就此部分證述均屬一致，且核與被告前
    開所辯相符，經比對前揭通訊監察譯文之整體意涵亦可知，
    被告在明知自身已經在受通訊監察之情形下，猶為因追查證
    人己○○香菸的來源，而以播放錄音之方式求證，其主觀上
    非無正當理由之考量，足證被告前揭辯詞，並非無據，堪以
    採信。
(三)、至於被告播放予證人己○○知悉之錄音內容為何？是否屬於
    應秘密之事項？並未據公訴人舉證證明，且本院依職權調取
    前揭台南地檢署96年度監續字第1125號卷宗及多次函調保三
    總隊第二大隊執行0000000000號通訊監察之結果，俱未見有
    通訊監察譯文，足證被告播放予證人己○○之錄音為何？是
    否確為秘密事項？皆難以證明，自難單憑被告與證人己○○
    之上開通訊監察譯文，遽認公訴意旨論列之事屬實，此外復
    查無其他積極證據，足資證明被告確有無故洩漏職務知悉所
    得監察通訊所得應秘密資料，或洩漏國外以外之機密罪屬實
    ，揆諸前開說明，既不能證明被告犯罪，自應為無罪之諭知
    。
據上論斷，應依刑事訴訟法第299 條第1 項前段、第301 條第1
項、刑法第132 條第1 項、第51條第5 款、刑法第74條第1 項第
1 款，中華民國九十六年罪犯減刑條例第2 條第3 款、第7 條，
判決如主文。
本案經檢察官李茂增到庭執行職務。
中    華    民    國    98    年    4     月    9    日
                  刑事第19庭審判長法官  李代昌
                                法  官  周宛瑩
                                法  官  溫文昌
如不服本判決應於收受判決後10日內向本院提出上訴書狀，並應
敘述具體理由。其未敘述上訴理由者，應於上訴期間屆滿後20日
內向本院補提理由書(均須按他造當事人之人數附繕本)「切勿逕
送上級法院」。
中    華    民    國    98    年    4     月    9    日
                                書記官  王碧蓉
附錄本判決論罪科刑適用法條
中華民國刑法第132條
（洩漏國防以外之秘密罪）
公務員洩漏或交付關於中華民國國防以外應秘密之文書、圖畫、
消息或物品者，處 3 年以下有期徒刑。
因過失犯前項之罪者，處 1 年以下有期徒刑、拘役或 3 百元以
下罰金。
非公務員因職務或業務知悉或持有第 1 項之文書、圖畫、消息或
物品，而洩漏或交付之者，處1 年以下有期徒刑、拘役或3 百元
以下罰金。
附表
┌──┬────┬─────────┬────────┐
│編號│專案名稱│洩漏時間、對象及暗│主        文    │
│    │及執行時│語                │                │
│    │間      │                  │                │
├──┼────┼─────────┼────────┤
│    │95年12月│95年12月18日以「明│乙○○犯公務員洩│
│ 1  │19日起至│天開始3 天會冷喔」│漏國防以外之秘密│
│    │同年12月│之暗語，通知庚○○│消息罪，處有期徒│
│    │21 日   │。                │刑肆月，減為有期│
│    │安康專案│95年12月18日以「明│徒刑貳月。      │
│    │        │天開始又要冷3 天」│                │
│    │        │之詞，通知壬○○。│                │
│    │        │95年12月19日以「昨│                │
│    │        │天本來要打給妳，要│                │
│    │        │跟妳講，今天起開始│                │
│    │        │3 天，寒流啦」之語│                │
│    │        │，通知辛○○。    │                │
├──┼────┼─────────┼────────┤
│    │95年12月│95年12月23日以先跟│乙○○犯公務員洩│
│    │24日起至│妳偷說，「禮拜天開│漏國防以外之秘密│
│    │同年12月│始到禮拜四有寒流」│消息罪，處有期徒│
│ 2  │26日止  │之暗語，通知辛○○│刑肆月，減為有期│
│    │95緝仿4 │。                │徒刑貳月。      │
│    │號專案  │同日以「禮拜天到禮│                │
│    │        │拜四寒流」之密語，│                │
│    │        │通知甲○○。      │                │
├──┼────┼─────────┼────────┤
│    │96年1 月│96年1 月16日以「要│乙○○犯公務員洩│
│ 3  │16日起至│跟你講忘記了，今天│漏國防以外之秘密│
│    │同年1 月│開始3 天」之暗語，│消息罪，處有期徒│
│    │18 日   │通知壬○○。      │刑肆月，減為有期│
│    │安康專案│同日以「今天開始3 │徒刑貳月。      │
│    │        │天」之語，通知黃淑│                │
│    │        │敏。              │                │
├──┼────┼─────────┼────────┤
│    │96年5 月│96年5 月31日以「又│乙○○犯公務員洩│
│ 4  │29日起至│有3 天太陽很大喔」│漏國防以外之秘密│
│    │同年5 月│之密語，通知己○○│消息罪，處有期徒│
│    │31日止  │(更名前為黃文生)。│刑肆月。        │
│    │安康專案│同日以「這3 天太陽│                │
│    │        │很大，拿一下雨傘」│                │
│    │        │之暗語，通知甲○○│                │
│    │        │。                │                │
├──┼────┼─────────┼────────┤
│    │96年6 月│96年6 月5 日以「今│乙○○犯公務員洩│
│    │5 日至同│天、明天還有2 天喔│漏國防以外之秘密│
│ 5  │年6 月8 │！」之暗語通壬○○│消息罪，處有期徒│
│    │日      │。                │刑肆月。        │
│    │96年緝仿│同年6 月5 日以「這│                │
│    │2號專案 │2 天風比較大啊」之│                │
│    │        │密語，通知己○○。│                │
├──┼────┼─────────┼────────┤
│    │96年7 月│96年7 月23日以「這│乙○○犯公務員洩│
│ 6  │23日起至│3 天又報了，今天開│漏國防以外之秘密│
│    │同年7 月│始又報3 天大太陽」│消息罪，處有期徒│
│    │25日止  │之暗語，通知壬○○│刑肆月。        │
│    │安康專案│。                │                │
│    │        │同日以「今天開始又│                │
│    │        │報3 天紫外線很強」│                │
│    │        │之詞，通知丙○○。│                │
│    │        │同日以「要跟妳講有│                │
│    │        │那個，有3 天」之語│                │
│    │        │，通知庚○○。    │                │
├──┼────┼─────────┼────────┤
│    │96年8 月│96年8 月3 日以「下│乙○○犯公務員洩│
│ 7  │6 日起至│禮拜一又報大雨報3 │漏國防以外之秘密│
│    │同年8 月│天」之暗語，通知蔡│消息罪，處有期徒│
│    │8 日止  │俊裕。            │刑月。        │
│    │96年緝仿│                  │                │
│    │專案3號 │                  │                │
└──┴────┴─────────┴────────┘


司法院資訊處製作；財團法人民間司法改革基金會備份。
